ACORDAO-COMPLETO-2415848

ACÓRDÃO 1910/2020 ATA 27/2020 - PLENÁRIO

VISTOS, relatados e discutidos estes autos em que se apreciam embargos de declaração opostos por Haroldo Cunha Abreu em face do Acórdão 1226/2020-TCU-Plenário, por meio do qual o Tribunal não conheceu do recurso de revisão por si interposto em razão do não preenchimento dos requisitos de admissibilidade,
ACORDAM os Ministros do Tribunal de Contas da União, reunidos em Sessão Plenária, diante das razões expostas pelo Relator, em:
9.1. com fundamento nos arts. 32, inciso II, e 34 da Lei 8.443/1992, conhecer e rejeitar os presentes embargos de declaração;
9.2. dar ciência deste acórdão ao embargante.

Embargos de declaração contra acórdão que não conheceu do recurso de revisão interposto pelo recorrente em face de deliberação que julgou suas contas irregulares e condenou-o ao pagamento de débito e de multa em razão da impugnação total das despesas de convênio cujo objeto era execução de sistema de abastecimento de água.

Município de Prudente de Morais - MG.

3. Embargante: Haroldo Cunha Abreu (XXX.336.006-XX).

13.1. Ministros presentes: Ana Arraes (na Presidência), Walton Alencar Rodrigues, Benjamin Zymler, Raimundo Carreiro, Bruno Dantas (Relator) e Vital do Rêgo.
13.2. Ministro-Substituto convocado: Augusto Sherman Cavalcanti.
13.3. Ministros-Substitutos presentes: Marcos Bemquerer Costa, André Luís de Carvalho e Weder de Oliveira.

HAROLDO CUNHA ABREU

BRUNO DANTAS

Ministro Bruno Dantas.

Trata-se de embargos de declaração opostos por Haroldo Cunha Abreu (peça 72) em face do Acórdão 1226/2020-TCU-Plenário, por meio do qual o Tribunal não conheceu do recurso de revisão por si interposto em razão do não preenchimento dos requisitos de admissibilidade.
A presente tomada de contas especial foi instaurada pela Fundação Nacional de Saúde (Funasa) em razão da impugnação total das despesas do Convênio 2.962/05, celebrado com o município de Prudente de Morais/MG, cujo objeto era execução de sistema de abastecimento de água.
Por meio do Acórdão 6440/2015-TCU-Primeira Câmara, este Tribunal julgou irregulares as contas do responsável e o condenou ao pagamento de débito e multa.
Nesta oportunidade, o embargante alega que a deliberação recorrida estaria eivada de omissões, pois:
2.1. não teria ocorrido manifestação "a respeito da inteireza dos documentos apresentados, que demonstram a existência de nexo de causalidade entre as despesas realmente efetivadas no bojo das obras subsidiadas pelo Convênio";
2.2. não seria o exame de admissibilidade sede própria para se avaliar a plausibilidade das razões recursais e dos documentos apresentados;
2.3. não subsistiriam irregularidades capazes de resultar no juízo de reprovação das contas do embargante.
Diante da pretensa relevância das questões aduzidas, o recorrente postula concessão de efeitos infringentes aos embargos ao sanar os vícios apontados, de forma a viabilizar o conhecimento do recurso de revisão.
	É o relatório.

Lázaro Macedo Barbosa (164.294/OAB-MG) e outros, representando Haroldo Cunha Abreu.

Procurador Sergio Ricardo Costa Caribé.

TOMADA DE CONTAS ESPECIAL. CONVÊNIO. NÃO ATINGIMENTO DO OBJETIVO PACTUADO. CITAÇÃO. REVELIA. CONTAS IRREGULARES. DÉBITO. MULTA. RECURSO DE REVISÃO. NÃO CONHECIMENTO. EMBARGOS DE DECLARAÇÃO. AUSÊNCIA DE CONTRADIÇÃO, OBSCURIDADE OU OMISSÃO. CONHECIMENTO E REJEIÇÃO.

TOMADA DE CONTAS ESPECIAL (TCE)

Secretaria de Recursos (SERUR); Secretaria do TCU no Estado de Minas Gerais (Sec-MG).

Trata-se de embargos de declaração opostos por Haroldo Cunha Abreu em face do Acórdão 1226/2020-TCU-Plenário, por meio do qual o Tribunal não conheceu do recurso de revisão por si interposto em razão do não preenchimento dos requisitos de admissibilidade.
Nesta oportunidade, o embargante alega que a deliberação recorrida estaria eivada de omissões, conforme os argumentos detalhados no relatório precedente.
Satisfeitos os requisitos atinentes à espécie, os presentes embargos devem ser conhecidos, com fundamento nos arts. 32, inciso II, e 34, da Lei 8.443/1992.
Preliminarmente, acerca da natureza dos embargos declaratórios, julgo relevante transcrever o seguinte excerto do Acórdão 1218/2015-TCU-Plenário:
"Antes de tratar especificamente dos argumentos trazidos pelos embargantes, lembro que essa espécie recursal, cujo objetivo é sanar eventuais omissões, obscuridades ou contradições, não deve ser manejada para rediscussão de mérito, o que representa, na prática, a possibilidade de repetição de um mesmo recurso, ferindo os princípios da singularidade, da isonomia e da celeridade processual. Os embargos declaratórios devem ter como fundamentação a obscuridade (falta de clareza na redação do julgado) , contradição (existência de proposições inconciliáveis entre si) e omissão (falta de pronunciamento judicial sobre matéria que deveria ter sido apreciada pelo juiz) ."
Elucidativo é o Acórdão 3339/2013-TCU-Primeira Câmara:
"A omissão para o acolhimento dos declaratórios é a que diz respeito à questão que deveria ter sido apreciada pelo colegiado, mas não o foi. Não constitui omissão ou contradição a adoção de entendimento diverso do preferido pela parte, segundo seus próprios critérios de justiça e de acordo com sua particular interpretação das leis e da jurisprudência. Não há falar em omissão quando o acórdão analisa todas as questões submetidas a exame e as decide com base em teses jurídicas, jurisprudência, interpretação de leis e análise dos fatos que são diversos dos que os jurisdicionados entendem como mais adequados.
 (...) a contradição deve estar contida nos termos do decisum atacado, este compreendido no âmbito desta Corte como o conjunto: Relatório, Voto e Acórdão. Não cabe alegação de contradição entre o acórdão embargado e 'doutrina', 'jurisprudência' ou mesmo 'comando legal'. A alegação é pertinente em recurso de reconsideração ou pedido de reexame, no qual o comando atacado é contrastado com a jurisprudência, a doutrina e o ordenamento jurídico. Entretanto, é descabida em embargos de declaração, cuja única finalidade é esclarecer ou integrar a decisão embargada, excepcionalmente modificando-a."
Dito isso, observo que as razões do recurso não se enquadram nas suas hipóteses ensejadoras.
O acórdão embargado acolheu o pronunciamento da unidade instrutora (peça 64) , que, com propriedade, analisou se os documentos apresentados pelo recorrente se enquadravam nas hipóteses de cabimento do Recurso de Revisão:
 (...) "Neste momento, o responsável interpõe recurso de revisão (peças 61-62) , com fundamento no art. 35, inciso II, da Lei 8.443/92, argumentando, em síntese, que:
a) foi repassado 40% do valor total da obra e o convênio prorrogado por mais de cinco anos em virtude da demora injustificada da Funasa em liberar os recursos, o que inviabilizou a execução do objeto e provocou a rescisão contratual pela empresa contratada (peça 61, p. 5-6; 11) ;
b) realizou a Tomada de Preço 3/2006, restando vencedora a empresa Maquenge Máquinas e Engenharia Ltda., pela proposta mais vantajosa (peça 61, p. 8-9) ;
c) o contrato previa o pagamento mediante apresentação das medições, sendo que a primeira medição ocorreu em 2006 e seu pagamento somente em 2010, em virtude do atraso no repasse pela Funasa, o que obrigou o aditamento do contrato, conforme anexo (peça 61, p. 9-12) ;
d) foi condenado com base nas alegações da Funasa, sem ter chance de apresentar defesa e contraditório. Entretanto, a documentação trazida demonstra o atraso injustificado na liberação das parcelas pela Funasa, o que comprometeu a execução das obras (peça 61, p. 12-14) ;
e) houve cerceamento de defesa e do contraditório, pois não foi citado (peça 61, p 14-16) ;
f) houve boa-fé, tendo em vista a utilização dos recursos na execução das obras, sendo isso atestado pelo engenheiro da Funasa que constatou a realização parcial do objeto e recomendou o pagamento (peça 61, p. 16) ;
g) o município não possuía recursos financeiros para a assumir o término da obra, optando por transferir o sistema de abastecimento de águas para a Copasa, a exemplo do ocorrido no TC Processo 011.094/2014-1 (peça 61, p. 16-17) .
Requer efeito suspensivo ao recurso e a nulidade do acórdão combatido e, subsidiariamente, sua reforma. Ato contínuo, colaciona os seguintes documentos à peça 62:
a) Cópia do Relatório, Voto e Acórdão 6440/2015-TCU-Primeira Câmara - TC Processo 009.019/2015-4 (p. 1-6) ;
b) Processo Licitatório Contrato TP 3/2006, Contrato e Termos Aditivos (p. 7-30) ;
c) Execução do contrato, subcontratos, nota fiscal (p. 31-40) ;
d) Parecer Técnico de 7/6/2006 - Funasa (p. 41-48) ;
e) Termo aditivo do Convênio 2962/05 (p. 49-54) ;
f) Ofício Gab. 238/06 - Atendimento de solicitação (p. 55-56) ;
g) Ofício Gab. 241/06 - Liberação de recursos (p. 57-58) ;
h) Registro fotográfico (p. 61-75) ;
i) Diário de obras (p. 78-110) ;
j) Comprovantes de pagamentos de impostos (p. 112-120) ;
k) Ordem de Paralisação de Serviço (p. 121) ;
l) Ofício Gab. 114/10 - Solicitação de memorial (p. 55-56) ;
m) Memorial Maquenge (p. 126-134) ;
n) Nota Fiscal 2421 e comprovantes de pagamento de impostos (p. 135-138) - [NF existente à peça 2, p. 254].
O recurso de revisão se constitui em espécie recursal de sentido amplo, verdadeiro procedimento revisional, com índole jurídica similar à ação rescisória, que objetiva a desconstituição da coisa julgada administrativa. Além dos pressupostos de admissibilidade comuns a todos os recursos (tempestividade, singularidade e legitimidade) , o recurso de revisão requer o atendimento dos requisitos específicos indicados nos incisos do art. 35 da Lei 8.443/92: I - erro de cálculo; II - falsidade ou insuficiência de documentos em que se tenha fundamentado o acórdão recorrido; e III - superveniência de documentos novos com eficácia sobre a prova produzida.
Do exame do recurso constata-se que o recorrente se limitou a invocar hipótese legal compatível com o recurso de revisão, sem, contudo, satisfazê-la materialmente.
Há casos, como o que ora se apresenta, que os 'documentos novos' trazidos não possuem o condão de, nem mesmo em tese, produzir eficácia sobre as irregularidades que ocasionaram a condenação imposta pelo Tribunal, quais sejam ausência de identificação do número do convênio nas notas fiscais, licitação e contrato à margem da Lei 8.666/1993 (ausência de publicação do certame e licitação sem a devida itenização) e não atingimento dos objetivos pactuados, visto que se tratam, em sua maioria, de documentos meramente administrativos, reprodução da decisão da TCE, parecer anterior ao parecer final da Funasa, incapazes de ilidir a responsabilidade apurada nos autos.
Com relação às notas fiscais apresentadas, verifica-se que a Nota Fiscal 2014, embora informado pelo recorrente como constante do apelo, não foi anexada aos autos, porém já consta dos autos à peça 2, p. 77. Da mesma forma, a Nota Fiscal 2421 (peça 62, p. 135) já consta dos autos à peça 254. Já a Nota Fiscal 1394, embora seja um documento inédito, não menciona o número do convênio, além de indicar a empresa Maquenge como cliente do serviço, o que não estabelece o nexo de causalidade entre os recursos repassado e as despesas efetuadas. Sendo assim, não afastam a irregularidade imposta ao recorrente. Portanto, não são documentos novos.
O responsável pretende ainda demonstrar a regular aplicação dos recursos públicos federais por meio de fotografias. Entretanto a jurisprudência desta Corte de Contas considera baixa a força probatória destes elementos, porquanto comprovam a realização do objeto, mas não revelam, efetivamente, a origem dos recursos aplicados. Elas retratam uma situação, mas não demonstram o nexo entre os recursos federais transferidos e as despesas apresentadas na execução do objeto. Quando desacompanhadas de provas mais robustas, as fotografias são insuficientes para comprovar a regularidade da aplicação dos recursos públicos transferidos por meio de convênio.
Cabe ao gestor o ônus da prova quanto à regular aplicação dos valores que lhe foram confiados para consecução do objeto pactuado. Tal comprovação é decorrente de expresso dispositivo constitucional contido no art. 70, parágrafo único, da Constituição Federal, bem assim do disposto no art. 93 do Decreto-lei 200/1967 c/c o art. 66 do Decreto 93.872/1986. Nesse sentido é o teor dos seguintes julgados deste Tribunal: Acórdão 6180/2019-TCU-Segunda Câmara, 9.953/2016-TCU-Segunda Câmara, 2.986/2016-TCU-Primeira Câmara e 2.436/2015-TCU-Plenário.
Desse modo, a apresentação isolada de fotografias não é suficiente para demonstrar que os recursos do convênio foram utilizados de forma regular.
Quanto a fundamentação do recorrente sobre de insuficiência de documentos, é de se observar que o responsável somente faz referência ao inciso II do art. 35 da Lei 8.443/1992, sem apresentar provas concretas à insuficiência de documentos para fundamentar o acórdão de condenação.
Meros argumentos e teses jurídicas representam elementos ordinários que somente justificariam o seu exame em sede de recurso de reconsideração, espécie recursal prevista no art. 33 da Lei 8.443/92. Entendimento diverso iria descaracterizar a natureza excepcional e revisional do recurso de revisão, que se assemelha à ação rescisória no âmbito do processo civil."
Ao contrário do que sustenta, a fase de admissibilidade é o momento apropriado para o exame sumário dos documentos apresentados, sob pena de admitir a instauração da instância excepcional revisora com base em qualquer documento, ainda que irrelevante.
Desse modo, não há questão que deveria ter sido apreciada pelo Tribunal, mas que restou sem exame. Há, tão somente, discordância do embargante com a fundamentação eleita, não se configurando, pois, omissão sanável em embargos de declaração.
É de se reprisar que o recurso de revisão manejado pela embargante não superou a fase de conhecimento, pela ausência de preenchimento dos requisitos de admissibilidade. Logo, é natural que as alegações de mérito não sejam enfrentadas. E isso não configura omissão.
As ilações lançadas consistem em tentativa de rediscutir o mérito da matéria decidida por este Colegiado. Contudo, tal finalidade é incabível na espécie recursal eleita, a qual é via estreita destinada tão somente a integrar ou esclarecer a decisão impugnada, de forma que extrapola os limites dos embargos de declaração o rejulgamento da causa.
Ademais, entendo que eventual enfrentamento de argumentos estranhos a omissão, obscuridade e contradição, como se dá no presente caso, acabaria por tornar incoerente o próprio reconhecimento de que o presente expediente não é o instrumento adequado para tal, prestigiando a inobservância da embargante à causa de pedir fixada pela Lei 8.443/1992 e pelo Regimento Interno do Tribunal. Do contrário, os embargos de declaração converter-se-iam em típicos recursos de cognição exauriente (Acórdãos 3.516/2019, 1.127/2019, 15.663/2018, 15.658/2018, 15.105/2018 e 15.094/2018, todos da 1ª Câmara) .
Por tudo isso, não tendo sido demonstradas contradições, obscuridades, omissões ou quaisquer outros vícios a serem sanados na deliberação atacada, devem ser rejeitados os presentes embargos.
Ante o exposto, voto por que o Tribunal adote o Acórdão que ora submeto à deliberação deste Colegiado.
TCU, Sala das Sessões Ministro Luciano Brandão Alves de Souza, em 22 de julho de 2020.
Ministro BRUNO DANTAS
Relator